【裁判字號】    98,上易,849
【裁判日期】    981229
【裁判案由】    傷害
【裁判全文】
臺灣高等法院高雄分院刑事判決         98年度上易字第849號
上  訴  人  臺灣屏東地方法院檢察署檢察官
被      告  甲○○
上列上訴人因被告傷害案件，不服臺灣屏東地方法院98年度易字
第464 號中華民國98年8 月31日第一審判決（起訴案號：臺灣高
雄地方法院檢察署98年度偵字第2629號），提起上訴，本院判決
如下：
    主  文
上訴駁回。
    理  由
一、公訴意旨略以：被告甲○○因圖利用告訴人乙○○辦理假結
    婚，將大陸女子非法引進來台從事不法，於民國95年11月間
    提供告訴人乙○○新臺幣（下同）2 萬元供其赴大陸辦理假
    結婚公證及旅遊玩樂，以為擔任人頭丈夫代價，惟告訴人乙
    ○○因大陸女子不願燕爾，遂未履行與被告甲○○前約，嗣
    告訴人乙○○在移民署人員面試時，將申辦之女子係為假結
    婚來台之旨，告知審查人員，大陸女子因而無法來台，被告
    甲○○心有未甘，即欲教訓告訴人乙○○，於97年2 月10日
    16時30分許，與姓名、年籍均不詳之成年男子6 、7 名，共
    同基於傷害之犯意聯絡，在屏東縣新園鄉○○路275 號乙○
    ○住處前，圍毆告訴人乙○○，致其受有頭部挫傷、及胸腹
    部挫傷之傷害，因認被告甲○○涉犯刑法第28條、277 條第
    1 項之共同傷害罪嫌等語。
二、按被告未經審判證明有罪確定前，推定其為無罪；犯罪事實
    ，應依證據認定之，無證據不得認定犯罪事實。次按不能證
    明被告犯罪者，應諭知無罪之判決，刑事訴訟法第154 條、
    第301 條第1 項分別定有明文。次按，認定犯罪事實所憑之
    證據，雖不以直接證據為限，間接證據亦包括在內，然而無
    論直接證據或間接證據，其為訴訟上之證明，須於通常一般
    人均不致有所懷疑，而得確信其為真實之程度者，始得據為
    有罪之認定，倘其證明尚未達到此一程度，而有合理之懷疑
    存在時，即難遽採為不利被告之認定，最高法院著有76年臺
    上字第4986號判例可資參照。又依刑事訴訟法第161 條第1
    項規定，檢察官就被告犯罪事實，應負舉證責任，並指出證
    明之方法。因此，檢察官對於起訴之犯罪事實，應負提出證
    據及說服之實質舉證責任。倘其所提出之證據，不足為被告
    有罪之積極證明，或其指出證明之方法，無從說服法院以形
    成被告有罪之心證，基於無罪推定之原則，自應為被告無罪
    判決之諭知，最高法院亦著有92年臺上字第128 號判例可參
    。末按，告訴人之告訴係以使被告受刑事訴追為目的，是其
    陳述是否與事實相符，仍應調查其他證據以資審認，最高法
    院52年臺上字第1300號判例著有明文。
三、證據能力之判斷:
    按被告以外之人（包括證人、鑑定人、告訴人、被害人及共
    同被告等）於審判外之陳述雖不符刑事訴訟法第159 之1 至
    之4 等4 條之規定，而經當事人於審判程序同意作為證據，
    法院審酌該言詞陳述或書面陳述作成時之情況，認為適當者
    ，亦得為證據；當事人、代理人或辯護人於法院調查證據時
    ，知有刑事訴訟法第159 條第1 項不得為證據之情形，而未
    於言詞辯論終結前聲明異議者，視為有前項之同意，同法第
    159 條之5 定有明文。立法意旨在於傳聞證據未經當事人之
    反對詰問予以核實，原則上先予排除；惟若當事人已放棄反
    對詰問權，於審判程序中表明同意該等傳聞證據可作為證據
    ；或於言詞辯論終結前未聲明異議，基於尊重當事人對傳聞
    證據之處分權及證據資料愈豐富，愈有助於真實發見之理念
    ，且強化言詞辯論主義，使訴訟程序得以順暢進行，上開傳
    聞證據亦均具有證據能力。本件被告甲○○、檢察官已於本
    院審理時表示就證人劉家章於偵訊、告訴人乙○○於警詢、
    偵訊時（見A 卷第30至32頁、第47頁，B 卷第15頁、第8 至
    9 頁、第19頁，本件卷證代號見附表）所為之言詞陳述內容
    、及乙○○、劉家章、甲○○等3 人之入出境資料、乙○○
    安泰醫院診斷證明書並無意見，且同意作為證據（見A 卷第
    97至99頁、B 卷第31頁），經本院審酌上開證人此部分陳述
    、及文書作成時之客觀狀況，並無任何不當施壓或干擾，亦
    未有事證顯示其等有遭受不當取供之情形，因認以之作為本
    件之證據亦屬適當，依上開刑事訴訟法第159 條之5 第1 項
    之規定，自得作為證據使用，合先敘明。
四、本件公訴人認被告甲○○涉犯刑法第28條、277 條之共同傷
    害罪嫌，無非係以證人即告訴人乙○○之指訴、證人劉家章
    之證述、甲○○、劉家章及乙○○等3 人入出境資料暨乙○
    ○大陸結婚公證書、法務部調查局測謊報告書及鑑定過程參
    考資料、安泰醫院診斷證明書等為其主要論述之依據。惟訊
    據被告甲○○固坦承在大陸曾提供2 萬元供告訴人至大陸辦
    理結婚一情，惟堅決否認有何共同傷害犯行，辯稱：伊沒有
    打乙○○，伊只在大陸見過乙○○一面等語。
五、經查：
（一）本案經告訴人乙○○於97年3 月24日主動向臺灣屏東地方
      法院檢察署檢察官提出告訴，其於告訴、調查過程分別為
      如下之陳述：(1)告訴狀內容略以：伊於97年2 月10日16時
      許，在屏東縣新園鄉○○村○○路275 號住處，遭8 名姓
      名年籍不詳年約35歲以上之人共同毆打不支倒地，嗣經報
      警送往安泰醫院急診，當場有鄰居簡進財目睹全案過程，
      事後該8 名成年人，分別搭乘2 部自小客車逃離現場，其
      中一台白色自小客車車牌號碼為0687-UP 號等情（見B 卷
      第1 至3 頁）；(2)其復於97年4 月6 日警詢時亦陳述：嫌
      疑犯8 人，全部伊都不認識，只記得有一部白色轎車車牌
      號碼為0687-UP 號，打伊的8 名嫌疑人，伊都有記住其等
      之長相，全部年均約35歲以上等語（見B 卷第17頁）；(3)
      嗣於97年4 月16日偵查時陳述：伊不知道是誰打的、是何
      原因被打，... 伊平常沒有與人結怨，但因為伊常去釣蝦
      場、卡拉OK可能以得罪人，案發當日，在家中睡覺，該8
      名人是就進到家中打伊，還說要押走等語（見B 卷第7 至
      8 頁）；(4)又於97年4 月23日偵訊時證稱：當初打伊的這
      些人，伊都不認識，也不知道是何人教唆，也確定本件只
      有記得車號，除車號，就是有開2 台車子可以作為追查犯
      罪嫌疑人的證據，對方穿著一個是穿牛仔衣，另一名穿黃
      色西裝上衣等語（見B 卷第19頁）；(5)再於97年4 月30日
      偵訊時，檢察官依告訴人提供之車牌號碼循線追查上開車
      牌號碼駕駛人黃政雄並將其傳喚到庭，告訴人則立即證述
      ：不認識黃政雄，但確定黃政雄有打伊，其他人拿臺灣啤
      酒瓶打伊，黃政雄說他是老闆等語（見B 卷第29頁）。綜
      上可知，告訴人自承案發當時已將該8 人之面貌記憶清楚
      ，僅不認識出手毆打他之8 名姓名年籍不詳之成年人，而
      追查犯嫌之方式，係依其所記下之車牌號碼交由警方查詢
      、過濾後，始查出黃政雄為駕駛上開自小客人車，告訴人
      更當庭指認黃政雄為該8 名嫌犯之一，惟仍稱不知道因何
      故遭毆打，告訴人從未於第一時間提及係因迎娶大陸新娘
      與被告發生糾紛，遭被告毆打一情，是被告有無於上開時
      、地毆打告訴告訴人已非無疑，且經告訴人當庭指認，當
      天對其共同傷害之嫌疑人黃政雄，亦業因罪證不足經檢察
      官以97年度偵字第3740號為不起訴處分，是告訴人堅稱其
      對到場之8 人之長相記憶清晰一情，即非可取。
（二）告訴人乙○○因不服上開不起訴處分，而聲請再議，其在
      (1)97年7 月8 日聲請再議狀第7 點竟突然指稱：伊於96年
      11月26日與劉佳章先前往大陸辦結婚是此案之導火線，而
      前來家中打伊之8 人，其中1 人是劉家章之友人率領前來
      等語（見A 卷第7 至9 頁）；(2)又於97年7 月21日之再議
      聲請補充理由狀內第二點始陳稱：伊與黃政雄本無仇恨，
      實緣起於聲請人經劉家章之介紹，欲迎娶大陸女子來台，
      惟當親自至大陸迎娶該名女子，而查知該女子僅係以假結
      婚方式非法進入臺灣，伊故意使該名女子無法來台，劉家
      章心生不滿，而教唆黃政雄與多名姓名年籍不詳之成年男
      子毆打聲請人，此即為本件雙方仇恨之源起等語（見A 卷
      第10至11頁）；(3)復於臺灣高等院高雄分院檢察署以97年
      度上聲議字第1018號發回續行偵查後，於97年10月23日之
      偵訊中，見證人劉家章到庭後，又改稱：約在96年12月間
      ，劉家章來找伊，叫伊賠償去大陸結婚之所有費用，伊回
      答沒有欠他錢，他就氣沖沖走了，後來在大年初五下午3
      、4 點時，甲○○和黃政雄他們7 人來，甲○○要伊簽4
      萬元之本票，伊不想簽，他們就一直在屋內打伊，... 等
      語（見A 卷第32頁）；(4)又於97年11月10日偵查訊問時陳
      稱：伊在外面沒有向他人借錢，案發當日是甲○○帶劉家
      章來打伊的（見A 卷第47頁）等語，由上開歷次陳述可知
      ，告訴人於案發之初，先供稱不知何故遭人毆打已如上述
      ，嗣後因上開告訴經不起訴處分，始於聲請再議後之調查
      程序，自承其早於96年12月間即認識被告甲○○、劉家章
      ，且係因至大陸辦理結婚事宜與證人劉家章、被告甲○○
      產生糾紛而衍生出本案，是其告訴之事實內容前後已有矛
      盾，且倘告訴人指訴遭被告毆打一情為真，則告訴人於案
      發當時印象最為深刻，而其又早已於96年12月間認識被告
      ，直須向警方指明姓名告訴即可，何需以記下之車號循線
      追查？另於再議發回偵查中，先指係係遭劉家章與黃政雄
      共同毆打，後又稱應為被告與黃政雄是出手毆打之人，另
      又改應是係被告與劉家章打的，不但與前開（一）部分歷
      次所述大相逕庭，且就當日在場之人由一開始只指認出黃
      政雄，後不斷改稱係被告、證人劉家章及黃政雄等人均有
      ，是其就因何故遭何人毆打一情，始終陳述不一，足認其
      指訴顯然存有瑕疵，自不得逕採為被告不利之判斷。
（三）至證人劉家章於偵訊證述曾陪同告訴人乙○○至大陸與被
      告甲○○見面一情（見A 卷第30頁），及甲○○、劉家章
      及乙○○等3 人入出境資料暨乙○○大陸結婚公證書等，
      均僅證明被告有與證人在大陸辦理與大陸女子結婚，然無
      從證明被告確有毆打告訴人之事實，至告訴人所提出之安
      泰醫院診斷證明書亦僅證明其受有頭部挫傷、胸腹部挫傷
      傷害，無從證明係遭被告率人毆打所致，是不得以上開證
      據，逕認被告有共同傷害告訴人之犯罪事實，是上開證據
      仍不足以認被告有起訴書所載之犯行。
（四）按測謊之理論依據為犯罪嫌疑人說謊係為逃避法律效果，
      恐為人發現遭受法律制裁，在面對法律後果時即感受到外
      在環境中之危險，因人類的本能而驅使其作出說謊之自衛
      模式，此一基於本能所驅使作出說謊之自衛模式，會使犯
      罪嫌疑人之生理上自主神經系統，因憂慮、緊張、恐懼、
      不安等心理變化而迅速釋放能量，導致其音調改變、大量
      流汗、內分泌變化、呼吸急促、脈膊跳動加快及血液循環
      加速等生理反應，使之有能量應付危機，惟表現在外之生
      理變化，往往不易由肉眼觀察，測謊技術即在將受測者回
      答各項問題時之生理反應變化，使用精密之測量儀器以曲
      線之方式加以記錄，並藉曲線所呈現生理反應之變化，以
      受測者回答與案情相關的問題之生理反應與回答預設為情
      緒上中立問題的平靜反應作比較，而判斷受測者有無說謊
      ；測謊儀器本身並不能直接對受測者之供述產生正確與否
      之訊號，而須經測謊人依其專業之學識及經驗，就測謊紀
      錄，予以客觀之分析解讀。至於測謊鑑定究竟有無證據能
      力，刑事訴訟法並無明文規定，實務上，送鑑機關依刑事
      訴訟法第208 條第1 項規定，囑託鑑定機關為測謊檢查，
      受囑託機關就鑑定結果，以該機關名義函覆囑託送鑑機關
      ，該測謊鑑定結果之書面報告，即係受囑託機關之鑑定報
      告，該機關之鑑定報告，形式上若符合測謊基本程式要件
      ，包括：１經受測人同意配合，並已告知得拒絕受測，以
      減輕受測者不必要之壓力；２測謊人須經良好之專業訓練
      與相當之經驗；３測謊儀器品質良好且運作正常；４受測
      人身心及意識狀態正常；５測謊環境良好，無不當之外力
      干擾等要件，即得賦予證據能力，非謂機關之鑑定報告書
      當然有證據能力；而具上述形式之證據能力者，始予以實
      質之價值判斷，必符合待證事實需求者，始有證明力；又
      刑事訴訟法就證據之證明力，採自由心證主義，由法院本
      於確信自由判斷，惟法院之自由判斷，亦非漫無限制，仍
      不得違背經驗法則及論理法則；測謊鑑定之受測人可能因
      人格特性或對於測謊質問之問題無法真正了解，致出現不
      應有之情緒波動反應，此時若過於相信測謊結果，反而有
      害於正當之事實認定，是受測人否認犯罪之供述呈現不實
      之情緒波動反應，尚不得採為有罪判決之唯一證據（最高
      法院93年度台上字第1865號、94年度台上字第579 號等判
      決意旨參照）；此外，測謊鑑定僅屬調查證據方法之一種
      ，且因其係以人的內心作為檢查對象，鑑定結果之正確性
      擔保猶有困難，法院仍應調查其他證據，以察受測謊人所
      述事實是否與事實相符，故審理事實之法院本得斟酌案內
      一切情形，自由裁量以鑑定或其他適當方法調查證據（最
      高法院96年度台上字第6549號判決可資參照）。經查，被
      告甲○○經檢察官送請法務部調查局具有測謊專長之鑑定
      人安治國調查員於98年2 月18日進行測謊鑑定後，業據該
      鑑定人出具98年2 月24日調科參字第09800060420 號測謊
      鑑定報告書以供參考（見A 卷第67至76頁）。觀諸受測者
      即被告甲○○於受測前所填載之測謊儀器測試具結書顯示
      ，被告固然於受測前一日之睡眠時間大約2 至3 小時，然
      其自感正常，測前24小時內曾有少量飲酒等情形，且甫用
      膳完畢，另被告亦在施測人員告知其刑事訴訟法所賦予之
      基本權利（包括得拒絕受測），同時就測謊問卷內容及儀
      器明確說明後，仍表示自願接受測謊，足見被告在充分衡
      量自己之狀況，並經施測人員經由測前會談之專業判斷後
      ，認為尚無不適情形，始施以測謊鑑定，是上開鑑定報告
      應已具備前述「受測人身心及意識狀態正常」之要件甚明
      ；其次，本案係由受刑事警察局測謊班受訓合格之調查員
      進行施測，有結業證書等可憑，堪認施測人員確實受有良
      好之專業訓練與且具有相當之經驗；再者，於實際施測時
      ，已先以問卷問題發問，受測者回答方式記錄受測者之生
      理反應，且該測謊儀器，測前均有檢查紀錄功能，無故障
      因素方進行測試，而經由與本案無關之問題設計所記錄之
      生理曲線圖譜，認定是否屬有效反應且可供正確解讀，以
      驗證測謊儀器運作正常；綜上，堪認該測謊鑑定書應有證
      據能力，合先敘明。然查，上開測謊鑑定結果雖認為被告
      對於：「本案其未到案發現場毆打乙○○？（答：否）
      ，本案其未找人去打乙○○？（答：沒有）」等問題，
      經測試呈不實情緒波動反應，研判有說謊，但測謊結果於
      先天上有其一定之限制，尚難認其結果必為完全正確無誤
      ，故該鑑定結果僅能作為判斷犯罪事實存否之輔助及次要
      資料，亦即其證據證明力之強度有一定之限制。準此，告
      訴人之指述及證述既已存有諸多瑕疵，尚不得作為不利於
      被告認定之依據，業如前述，是本案不利於被告之證據僅
      剩上開測謊鑑定結果，惟該鑑定結果之正確性擔保既非完
      全無疑，亦如前述，本院復查無其他證據，得以佐實被告
      否認犯罪之陳述確與事實不符，本於罪疑為輕之刑事法原
      則，自不得僅以此測謊鑑定結果作為不利於被告認定之依
      據。
六、綜上所述，檢察官認被告涉犯前開傷害犯行所憑之證據，除
    告訴人前揭與客觀事證不符之指訴外，並無其他積極之佐證
    ，可資證明告訴人所述確然可信，是尚未達於通常一般之人
    均不致有所懷疑，而得確信其為真實之程度，依刑事訴訟制
    度「倘有懷疑，即從被告之利益為解釋」、「被告應被推定
    為無罪」之原則，即難據以為被告不利之認定。此外，本院
    復查無其他積極之證據，足資認定被告有何傷害告訴人之故
    意，自屬不能證明被告犯有前揭傷害罪，揆之上開法條規定
    及判例意旨，本件既不能證明被告犯罪，自應諭知被告為無
    罪之判決。原判決以不能證明被告犯罪，而為被告無罪之諭
    知，經核並無不合。檢察官上訴意旨，仍執前詞，指摘原判
    決不當，為無理由，應予駁回。
據上論斷，應依刑事訴訟法第368條，判決如主文。
本案經檢察官鄭銘謙到庭執行職務。
中    華    民    國    98    年    12    月    29    日
              刑事第六庭    審判長法  官  王憲義
                                  法  官  邱永貴
                                  法  官  簡志瑩
以上正本證明與原本無異。
不得上訴。
中    華    民    國    98    年    12    月    29    日
                                  書記官  吳新貞
附錄本件判決論罪科刑法條：
中華民國刑法第277條
傷害人之身體或健康者，處3 年以下有期徒刑、拘役或1 千元以
下罰金。
犯前項之罪因而致人於死者，處無期徒刑或7 年以上有期徒刑；
致重傷者，處3 年以上10年以下有期徒刑。
附表
１臺灣屏東地方法院檢察署97年度偵續字第60號卷，簡稱A 卷。
２臺灣屏東地方法院檢察署97年度他字第455 號卷，簡稱B 卷。


司法院資訊處製作；財團法人民間司法改革基金會備份。
